臺灣臺北地方法院民事判決　　　　　　100年度重訴字第218號
原　　　告　江開祥
訴訟代理人　徐國勇律師
複　代理人　黃建復律師
　　　　　　黃育勳律師
被　　　告　江定華
上列當事人間債務不履行損害賠償事件，本院於民國100年6月28
日言詞辯論終結，判決如下：
    主  文
被告應給付原告新臺幣壹仟萬元及自民國一百年二月一日起至清
償日止，按年息百分之五計算之利息。
訴訟費用由被告負擔。
本判決於原告以新臺幣佰肆拾萬元為被告預供擔保後得假執行
，但被告如以新臺幣壹仟萬元為原告預供擔保後，得免為假執行
。
    事實及理由
壹、程序部分：
    按其他因不動產涉訟者，得由不動產所在地之法院管轄，民
    事訴訟法第10條第2項定有明文；另按，所謂其他因不動產
    涉訟，係指因不動產之物權或其分割或經界以外，與不動產
    有關之一切事項涉訟者而言。經查，本件被告之住所雖位於
    基隆市，然本件原告據以請求被告給付損害賠償之不動產乃
    坐落於臺北市信義區而位於本院之轄區內，依前揭規定，本
    院就本件訴訟自有管轄權，合先敘明。
貳、實體部分：
一、原告起訴主張：
（一）原告乃被告江定華與前妻即訴外人錢定和所生之子女，然
      原告之母錢定和因遭被告設計導致離婚時分毫未取，被告
      之兄嫂江安華、李新華獲悉上情後，希望幫助錢定和之子
      女爭取應有之權益，遂促成被告與原告之母錢定和於民國
      83年12月2日簽訂協議書（下稱系爭協議），約定「甲方
      （即被告）現住之吳興街眷舍（即吳興街375巷50弄3號1
      樓；下稱系爭房屋），若改建後其所有權需登記甲方之子
      女」，並由訴外人江安華在場見證。詎被告於88年系爭房
      屋改建後（改建後門牌為臺北市○○路253巷4弄1號7樓）
      ，不僅未依約將系爭房屋過戶登記予子女即原告與訴外人
      江開玲之名下，更將系爭房屋出賣致系爭協議之契約上義
      務無法履行。為此，爰依系爭協議第3條及民法第269條第
      1項、第226條第1項規定，並參酌系爭房屋所坐落區域即
      信義區○○路251至300號之房屋成交價格約新臺幣（下同
      ）2,675萬元，請求被告賠償原告1,000萬元（不含被告之
      女即訴外人江開玲之部分）等語。
（二）又系爭協議乃附停止條件之契約，時效之起算點應從系爭
      房屋改建時即88年開始起算，故被告所為時效抗辯，並無
      理由。
（三）聲明：（1）被告應給付原告1,000萬元及自起訴狀繕本送
      達翌日起至清償日止，按年息5%計算之利息。（2）願供
      擔保，請准宣告假執行。
二、被告則抗辯：
（一）查系爭協議原為被告與前妻錢定和離婚後，錢定和所負債
      務及應付費用移轉被告，及為維護子女權益之善意協議，
      其本意乃原告若有不孝或不義之行為，被告即有權作其他
      處理，並不構成與原告間之債權債務關係，若要按原告所
      述系爭房屋改建後所有權需登記為原告，必須經被告之自
      由意願辦理贈與手續，且由於係被告與錢定和之私下協議
      ，故並未經法院公證，詎料竟遭原告惡意扭曲解釋並意圖
      奪產。實系爭房屋於改建前後均係被告所有，被告並於系
      爭房屋改建完成後即94年10月間，同意與原告及原告婚後
      之一家人同住，期間被告並應原告之請求借其現金，並將
      系爭房屋抵押貸款700萬元，其中430萬元部分由被告用以
      支付債務，另270萬元部分則交由原告之妻即訴外人陳淑
      華收受，同時約定應按月攤還被告18,900元之本利費用，
      不料原告於98年3月間即無預警搬離系爭房屋，並自98年6
      月後即未支付上開本利費用，雖經被告一再催繳未果，被
      告因而於98年10月出售系爭房屋，以清償上開貸款。綜上
      ，兩造間並無債權債務關係存在，被告無須給付原告，再
      者，系爭協議之時效亦已消滅，故原告之主張，並不足採
      。
（二）聲明：原告之訴及假執行之聲請均駁回。
三、兩造不爭執之事實：
 （1）原告及訴外人江開玲乃被告江定華與前妻錢定和所生之子
      女。
 （2）被告與原告之母錢定和於83年12月2日簽訂系爭協議，約
      定「甲方（即被告）現住之吳興街眷舍（即吳興街375巷
      50弄3號1樓），若改建後其所有權需登記甲方之子女」，
      並由訴外人江安華在場見證。嗣系爭房屋改建完成後，門
      牌號碼為臺北市○○路253巷4弄1號7樓，被告復於98年11
      月4日將之出賣並移轉登記為訴外人許翠玲所有，有土地
      及建物登記謄本可證。
四、得心證之理由：
（一）兩造就上述事實並不爭執，又各自為前述之攻擊及防禦，
      則本件應審究者，乃（1）被告是否有違反系爭協議之約
      定而應負擔債務不履行之損害賠償責任？（2）若是，原
      告得請求之數額為何？（3）原告之上開請求權，是否已
      經因時效而消滅？茲分別論述如下：
（二）按當事人主張有利於己之事實者，就其事實有舉證之責任
      ，民事訴訟法第227條前段定有明文。又債務不履行之債
      務人之所以應負損害賠償責任，係以有可歸責之事由存在
      為要件；若債權人已證明有債之關係存在，並因債務人不
      履行債務而受有損害，即得請求債務人負債務不履行責任
      ；倘債務人抗辯損害之發生為不可歸責於債務人之事由所
      致，自應由其負舉證責任，如未能舉證證明，即不能免責
      ，最高法院82年台上字第267號、85年台上字第844號、97
      年台上字第1000號裁判要旨均可資參照。本件原告主張被
      告有債務不履行之情事，自應由原告先就兩造有債之關係
      存在及因被告債務不履行之行為而受有損害等事實，負舉
      證之責。經查，被告與訴外人錢定和前於83年12月2日簽
      訂系爭協議，並於協議第3條約定「甲方（即被告）現住
      之吳興街眷舍，若改建後其所有權需登記甲方之子女」等
      語，又臺北市○○路253巷4弄1號7樓即改建後系爭房屋之
      門牌號碼等情，既為兩造所不否認，並有協議書在卷可稽
      ，則被告於系爭房屋改建完成後，自有將系爭房屋所有權
      移轉登記予原告及訴外人江開玲之義務。被告雖辯稱系爭
      協議原為被告與前妻錢定和離婚後，錢定和所負債務及應
      付費用移轉被告，及為維護子女權益之善意協議，並不構
      成與原告間之債權債務關係云云，惟按「解釋契約，固須
      探求當事人立約時之真意，不能拘泥於契約之文字，但契
      約文字業已表示當事人真意，無須別事探求者，即不得反
      捨契約文字而更為曲解」，最高法院17年上字第1118號判
      例可資參照。查被告與蘇定和既於系爭協議第3條明訂系
      爭房屋若改建後，其所有權需登記被告之子女（即原告及
      訴外人江開玲），性質上乃係民法第269條第1項規定，以
      契約訂定向第三人為給付，要約人得請求債務人向第三人
      為給付，其第三人對於債務人亦有直接請求給付之權之第
      三人利益契約，並無可為不同解釋之模稜空間。被告雖抗
      辯其與原告間之權利義務關係不存在，系爭協議之本意乃
      被告有權於原告有不孝或不義之行為，就系爭房屋作其他
      處置云云，然並未就此一有利於己之事實負舉證責任，所
      辯自難採信。
（三）次按，因可歸責於債務人之事由，致給付不能者，債權人
      得請求賠償損害，同法第226條第1項定有明文。經查，系
      爭房屋於94年間經改建完成後，門牌號碼為臺北市○○路
      253巷4弄1號7樓，然被告並未將所有權移轉登記予原告及
      訴外人江開玲名下，復於98年11月4日將之出賣並移轉登
      記為訴外人許翠玲所有，此為兩造所不爭執，則被告顯已
      無法依系爭協議之約定為給付，而該不能給付之事由，係
      可歸責於被告之事由，堪予認定，是原告依上揭法文規定
      請求被告負損害賠償責任，即屬有據。又損害賠償，除法
      律另有規定或契約另有訂定外，應以填補債權人所受損害
      及所失利益為限；依通常情形，或依已定之計劃、設備或
      其他特別情事，可得預期之利益，視為所失利益，民法第
      216條亦定有明文。故原告得以被告出售系爭房屋之交易
      價格2分之1為所失利益，請求被告賠償，而被告自認其售
      予訴外人許翠玲之價金為2,675萬元，則若被告未違約原
      告即能享有上開價金2,675萬元2分之1之利益，即為原告
      因被告給付不能之所失利益，原告請求被告賠償1,000萬
      元未逾此範圍，即有理由。
（四）再按附停止條件之法律行為，於條件成就時，發生效力。
      請求權，因15年間不行使而消滅。民法第99條第1項及第
      125條前段分別定有明文。經查，依被告與錢定和於83年
      12月2日所簽訂系爭協議明訂：「甲方（即被告）現住之
      吳興街眷舍（即吳興街375巷50弄3號1樓），若改建後其
      所有權需登記甲方之子女」等語。兩造既明白約定待系爭
      房屋完成改建後，始將所有權登記予被告之子女，前開條
      件始成就生效，故本件原告請求權時效應自系爭房屋改建
      完成即94年起算，而原告係於100年1月11日提起本件訴訟
      ，尚未逾15年之消滅時效期間，被告所為時效抗辯，尚無
      理由。
（五）綜上所述，原告主張被告有違系爭協議，並將系爭房屋出
      賣他人，乃因可歸責於債務人之事由，致給付不能為可採
      ，被告所辯俱無可取。從而，原告依系爭協議第3條及民
      法第269條第1項、第226條第1項規定，請求被告賠償1,00
      0萬元及自起訴狀繕本送達翌日即100年2月1日起至清償日
      止，按年息5%計算之利息，即屬依法有據，應予准許。
五、原告陳明願供擔保以代釋明，聲請宣告假執行，合於法律規
    定，爰酌定相當之擔保金額宣告之；本院另依職權，宣告被
    告得預供擔保，免為假執行。
六、本件判決基礎已臻明確，兩造其餘攻擊防禦方法及舉證，於
    判決結果無影響，毋庸一一論列，附此敘明。
七、結論：原告之訴為有理由，依民事訴訟法第78條、第390條
    第2項、第392條第2項、第3項，判決如主文。
中    華    民    國   100    年    7     月    15    日
                  民事第二庭    法  官  陳杰正
以上正本係照原本作成。
如對本判決上訴，須於判決送達後20日內向本院提出上訴狀。如
委任律師提起上訴者，應一併繳納上訴審裁判費。
中    華    民    國   100    年    7     月    15    日
                                書記官  王怡屏